【裁判字號】    90,台上,4170
【裁判日期】    900712
【裁判案由】    違反槍砲彈藥刀械管制條例
【裁判全文】
最高法院刑事判決                                九十年度台上字第四一七○號
    上  訴  人  台灣高等法院台中分院檢察署檢察官
    上  訴  人
    即  被  告  乙○○
    被      告  甲○○
右上訴人等因被告等違反槍砲彈藥刀械管制條例案件，不服台灣高等法院台中分院中
華民國八十九年八月三十日第二審判決（八十八年度上訴字第一○二一、一○二二號
，起訴案號：台灣彰化地方法院檢察署八十六年度偵字第二七八四、三二一四、三七
八二、四四二五號），提起上訴，本院判決如左：
    主  文
原判決撤銷，發回台灣高等法院台中分院。
    理  由
本件原判決認定：一、民國八十六年一月十四日凌晨，因陳添鋒（已死亡）受謝惠仁
之邀約欲商談支持林媽賞競選彰化縣芳苑鄉農會總幹事之事，在台中市○○○○街二
十九號六樓四室陳添鋒租住處，由陳添鋒邀同被告甲○○、徐宏慶（經第一審判刑確
定）、江文榕（另案審理）等人，並提供其原持有之巴西製九二手槍（槍枝編號00
00000000）、義大利製九○手槍（槍枝編號0000000000）、九二
型制式手槍（槍號不詳）及九○型制式手槍（槍號不詳）等四支手槍及子彈共四十一
顆供渠等四人持有使用，甲○○、陳添鋒、徐宏慶、江文榕等人乃與謝惠仁基於共同
持有槍彈之犯意聯絡，由陳添鋒分將義大利製九○手槍及部分子彈交予甲○○持有，
巴西製九二手槍及部分子彈交予徐宏慶持有，九二型制式手槍及部分子彈交予江文榕
持有，陳添鋒自己則持九○型之制式手槍以及部分子彈後，於當天下午同赴台中市○
○○路波士頓西餐廳，因而共同未經許可，無故持有上開槍彈。席間由上訴人即被告
乙○○出面與陳添鋒等人接洽有關彰化縣芳苑鄉農會總幹事選舉事宜後，乙○○乃取
出新台幣（下同）五十萬元現金交予陳添鋒。翌日上午，陳添鋒遂帶領甲○○、徐宏
慶及江文榕同往彰化縣二林鎮欲找鄭明赫會面，甲○○與徐宏慶、陳添鋒、江文榕等
人繼續前開持有槍彈之犯意聯絡，在驅車前往彰化縣二林鎮途中，除陳添鋒自己持九
○制式手槍外，復將上開槍彈分別交由甲○○持義大利製九○手槍、徐宏慶持巴西製
九二手槍、江文榕持九二制式手槍，以及四十一顆子彈，並分給每人二萬元，至彰化
縣二林鎮與鄭明赫會面後，鄭明赫指示乙○○予以安頓，乙○○乃將甲○○等四人安
排住於其所租之公寓內。嗣於八十六年一月十八日，乙○○明知甲○○、陳添鋒、徐
宏慶、江文榕等人持有槍彈，竟亦基於共同持有槍彈之犯意聯絡，由陳添鋒、甲○○
、徐宏慶、江文榕四人分別攜帶前開之制式手槍四支及子彈，先後同往芳苑鄉○○村
○○路四十六號黃清同住處，同鄉建平村文明巷六號陳坤長住處，及同鄉○○村○○
路○○段三六三號陳明良住處，因而未經許可，無故持有上開槍彈。嗣於同年一月三
十一日，陳添鋒在台中市遭警方圍捕時自戕身亡，當場扣得上開巴西製手槍及義大利
製手槍各一支，子彈四十一顆（送驗時試射六顆）。二、八十六年二月十三日，謝惠
仁因其友人鄭明赫為林媽賞競選第十三屆彰化縣芳苑鄉農會總幹事選舉助選，於同年
一月三十一日至芳苑鄉永興村拜票時，遭黃主旺夥眾將其擄走，且拒將其釋放，心生
不滿，謝惠仁為求救回鄭明赫，乃召集甲○○、徐宏慶等人，約定於同月十四日下午
在彰化縣高速公路員林交流道附近會合，三人會合後，甲○○再次賡續上開無故持有
槍彈之共同概括犯意，由謝惠仁發給甲○○、徐宏慶二人各一支美製貝瑞塔制式九二
手槍及子彈共四十一顆後，謝惠仁即搭載甲○○、徐宏慶等人，前往可能得知鄭明赫
下落之處所威嚇，先於同日二十時五十五分許，至林金墩位於芳苑鄉永興村光復巷十
九號住處找尋林金墩之弟林垚沺（綽號『土仔沺』），謝惠仁駕車在外看守，由甲○
○、徐宏慶二人進入屋內，甲○○詢問「土仔沺」是否在家，林金墩、梁秀娥、陳安
全、鐘富等人答以不在，甲○○與徐宏慶離開該處後又折回，再次向在場之人詢問「
土仔沺」是否真的不在後，二人即朝屋內天花板開槍射擊，以加害生命、身體之事恐
嚇林金墩等人（現場拾獲彈殼十顆、彈頭五顆）。再於同日二十一時十分許，謝惠仁
搭載甲○○、徐宏慶二人至芳苑鄉○○村○○路路○段五○九號謝尾、謝國陽住處找
謝尾，下車時謝惠仁復將頭套二個交給甲○○與徐宏慶並交代二人進去後就開槍，該
二人戴上頭套蒙面後持槍進入屋內並隨即開槍，此時甲○○與徐宏慶竟共同基於傷害
之故意，朝謝尾腳部開槍，其子謝國陽見狀即趴在謝尾身上，甲○○、徐宏慶又開槍
擊傷謝國陽（傷害部分均未據告訴），二人復搭乘謝惠仁之車逃逸（現場拾獲彈殼十
顆、彈頭二顆）。同日二十二時許，三人再至二林鎮東興里二林巷二一二號徐福樹住
處，因見無人在家，謝惠仁遂指示甲○○、徐宏慶二人朝大門處開槍，以加害生命、
身體之事恐嚇徐福樹（現場拾獲彈殼九顆、彈頭六顆），之後三人同車抵達員林交流
道下，謝惠仁將上開槍彈收回後，三人乃分手各自離開。嗣於同年二月二十三日，經
警循線在彰化縣二林鎮○○路一號萬善祠左側廢棄水塔內扣得上開制式九二手槍二支
、子彈十二顆（經送驗均已試射）。復於八十六年九月二十五日，循線在彰化縣二林
鎮外竹里武山巷六號查獲徐宏慶。而甲○○經第一審准予具保停止羈押後，竟棄保潛
逃，經通緝後，為警緝捕到案等情。因而撤銷第一審關於甲○○部分及論處乙○○共
同未經許可，無故持有手槍（累犯）罪刑部分之判決，改判論處甲○○共同連續未經
許可，無故持有手槍（累犯）罪刑；論處乙○○共同未經許可，無故持有手槍（累犯
）罪刑，固非無見。
惟查：(一)、有罪判決書之事實一欄，為判斷其適用法令當否之準據，法院應將依職權
認定與論罪科刑有關之事實，翔實記載，然後於理由內逐一說明其憑以認定之證據，
並使事實認定與理由說明，互相適合，方為合法。原判決理由一之(一)說明採共同被告
甲○○於檢察官偵訊時供稱：「（問：八十六年一月十五日晚上十一時許有到芳苑鄉
○○路新寶段四十六號黃清同的住處？）有去，當時是坐乙○○所開的自小客車，陳
添鋒坐在前座，我坐在左後座，江文榕坐右後座，徐宏慶坐後座中間，陳添鋒帶四支
手槍用白色袋子裝著」、「（問：八十六年一月中旬你與陳添鋒、徐宏慶、林永鑫在
台中市波士頓餐廳與乙○○碰面談選舉之事，當時就相約翌日中午在台中見面，搭徐
宏慶的車，車內坐你及徐宏慶、陳添鋒南下二林和乙○○碰面，由乙○○安排你們四
人到二林大智街三十號四樓之一住宿，在二林期間陳添鋒有交給你們各一把手槍持有
，準備以暴力介入選舉之事，你們支持的對象是林媽賞？）有這些事實，但槍枝是由
陳添鋒統一保管，沒有交給我們……」（台灣彰化地方法院檢察署八十六年度偵字第
三七八二號卷八十六年四月二十三日筆錄）。於警訊時供稱：「在二林鎮的三天均由
謝雷（即乙○○）男子帶我們去見芳苑鄉農會代表，我們四人（陳添鋒、阿慶、文榕
及我）每人均分持一把制式手槍，插於腰際，謝雷男子並告訴該些農會代表一定要支
持林媽賞」；又稱：「八十六年元月十四日凌晨時，陳添鋒的呼叫器收到謝惠仁的呼
叫，陳某回電後即告訴我們，有人出資四千萬元要給兄弟們花用，我們一起下去參加
芳苑鄉農會選舉事情，陳添鋒即取出四把手槍分別給我及文榕、阿慶（徐宏慶）等人
，每人一把，我們即從陳添鋒的住處出發，先到台中市○○路波士頓西餐廳與該謝惠
仁碰面，結果出面接洽的是自稱謝雷男子一人向我們面洽後，我們四人即與謝雷男子
一起到彰化縣二林鎮住了三天」（彰化縣警察局彰警刑字第七○四二七號警訊卷第二
頁背面）。共同被告江文榕於警訊時稱：「我是直接聽命於陳添鋒，在二林期間，我
們四人直接聽從『雷哥』（即乙○○）指揮，槍枝是在南下二林途中由陳添鋒分發，
給我一把黑色手槍，及甲○○、徐宏慶各一把手槍保管，並伺機開槍，子彈各分多少
顆我則未細數，槍枝共有四把，分別黑色二把、白色二把，槍型我不清楚。」（台灣
彰化地方法院檢察署偵字第三七八二號卷八十六年四月二十二日筆錄）。又稱：「乙
○○是於八十六年元月中旬下午帶同我和陳添鋒、徐宏慶、甲○○等四人攜帶手槍四
把……並於當日晚上約十一時由乙○○帶我、陳添鋒等四人分持手槍前往新寶村芳漢
路新寶段四十六號進入屋內，由乙○○與在場三人討論，我及陳等四人均在旁邊坐，
約十分鐘就離開返住處」（同上彰化縣警察局警訊卷第十四頁背面）。於檢察官偵訊
時稱：「我只在二林鎮住了二天，是乙○○安排我住的，當時還有徐宏慶、甲○○、
乙○○、陳添鋒，……槍在二林時陳添鋒即收回去……我在二林確實未開過槍」（同
上三七八二號偵查卷八十六年五月六日筆錄）。共同被告徐宏慶於第一審稱：「去找
鄭明赫時，乙○○也到場，於是交代安頓我們，……有帶了三把，我帶的是銀白色九
二手槍，甲○○拿銀白色九○手槍，江文榕拿黑色的。」、「（問：十五、十六日你
們有無去黃清同、陳明良、陳坤長等人住處？）是，但應是十七、十八日，應是住到
那公寓一、二天後。（問：哪些人去？）我、江文榕、甲○○、乙○○和陳添鋒。（
問：有無帶槍出門？）沒有。有帶出去，但沒有拿出來，藏在身體內」（第一審卷(一)
，第二二六頁）。「（問：一月間是否由陳添鋒帶你們去二林找鄭明赫，後由乙○○
載你們出去有配槍？）是，但乙○○不知道，沒有亮出槍枝，也沒有告訴他。」（第
一審卷(一)，第三二四頁）、「去波士頓餐廳是吃飯，當時我、江文榕、甲○○及陳添
鋒一起由大墩十二街去的，有帶槍，陳添鋒有無接到電話我們不知道，我、江文榕、
甲○○、陳添鋒各持一把（槍），子彈已裝填，沒有另外帶子彈，陳添鋒與我拿白色
槍，江、賴二人拿黑色槍，我們在波士頓吃飯，後來乙○○才來，乙○○與陳添鋒說
何話我們不知道，……（問：陳添鋒各拿四萬元給你、江文榕、甲○○？）隔日我們
要去二林時，在車上陳添鋒各給我們二萬元，……我們去找鄭明赫，後來乙○○帶我
們去那裡住，……（乙○○）有載我們出門吃飯，有去找他們（指黃清同等人），乙
○○與他們說什麼我們不知，有帶槍在身上，是吃晚飯後去的，是陳添鋒叫我們帶槍
的，他一人沒有辦法帶四支槍」（第一審卷(一)，第三八五、三八六頁）等語。為認定
乙○○對於與其在八十六年一月十八日先後同往芳苑鄉黃清同、陳坤長、陳明良住處
之陳添鋒、甲○○、徐宏慶、江文榕等四人，當時分別攜帶有前開手槍及子彈之事知
情，並有共同持有之犯意聯絡及行為分擔之主要論據。惟彼等前開陳述或稱四支手槍
是由陳添鋒攜帶，用白色袋子裝著；或稱槍枝由陳添鋒保管，沒交給甲○○等人；或
稱將槍插在腰際；或稱有帶槍出去，但乙○○不知道，沒亮出槍枝，也沒告訴乙○○
等語。彼等陳述不盡一致，非無瑕疵可指，實情如何﹖尚未明瞭，原審未予究明釐清
，亦未於判決內說明對前開歧異供述所為憑以判斷、取捨之依據及理由，遽為前開事
實之認定，尚嫌速斷，並有理由不備之可議。(二)、違禁物固應依刑法第三十八條第一
項第一款宣告沒收，惟如已滅失或已失違禁物之性質者，即無再依前開規定予以宣告
沒收之餘地。原判決事實一部分原扣押之違禁物計子彈四十一顆，送鑑驗時經試射六
顆，餘三十五顆；至原判決事實二部分，雖查扣之子彈有十二顆，但於送鑑驗時已全
部試射無餘，為原判決事實欄所認定記載之事實。如果無訛，則所謂已試射之子彈，
是否僅剩彈殼、彈頭，而失違禁物之性質﹖即待釐清，原審未予究明，即判決就其事
實一部分，將扣案送鑑驗試射後所餘之三十五顆子彈予以宣告沒收，惟就其事實二部
分，卻將該部分送鑑驗全部已試射之十二顆子彈，連同其事實一試射後所餘之三十五
顆子彈，附隨於甲○○主刑之後予以宣告沒收，致同一判決，為不同沒收之宣告，復
未明何以為不同沒收宣告之理由，亦有可議。檢察官上訴意旨指摘原判決關於甲○
○部分不當；被告乙○○上訴意旨指摘原判決關於其本人部分不當，尚非全無理由，
應認原判決有撤銷發回更審之原因。至原判決理由四說明不另為無罪之諭知及理由五
說明不另為不受理之諭知部分，基於審判不可分之原則，併予發回，附此明。
據上論結，應依刑事訴訟法第三百九十七條、第四百零一條，判決如主文。
中      華      民      國     九十     年      七      月     十二     日
                              最高法院刑事第四庭
                                  審判長法官  董  明  霈
                                        法官  丁  錦  清
                                        法官  林  茂  雄
                                        法官  王  居  財
                                        法官  張  祺  祥
      右正本證明與原本無異
                                              書  記  官
中      華      民      國     九十     年      七      月     十八     日


司法院資訊處製作；財團法人民間司法改革基金會備份。
